臺灣臺北地方法院刑事判決　　　　　　　　　　　　　　九十年度自字第八一二號
　　自　訴　人　勝如股份有限公司
　　代　表　人　丙○○
　　代　理　人　張智剛律師
　　被　　　告　乙○○
　　辯　護　人　許晏賓律師
　　　　　　　　李漢鑫律師
右列被告因業務侵占案件，經自訴人提起自訴，本院判決如左：
    主  文
乙○○無罪。
    理  由
一、自訴意旨略以：被告乙○○原係鴻穎企業有限公司（下稱鴻穎公司）職員，嗣因
    鴻穎公司負責人蕭君剛於民國九十年五月十八日死亡，該公司對外之債權債務關
    係於同年月二十日起由自訴人勝如股份有限公司（下稱勝如公司）概括承受，被
    告亦同時轉任自訴人公司總經理，是原由鴻穎公司於同年四月二十八日接受信歐
    公司所下二萬四千個刮毛球機訂單，再於同年五月四日向香港太盈盛公司訂購同
    數量刮毛球機訂單之契約，均由自訴人公司概括承受，仍由被告辦理相關出貨收
    款業務，詎被告於該批刮毛球機同年六月七日出貨，同年六月十九日信歐公司付
    款美金四萬五千六百元，同年六月三十日付款香港太盈盛公司美金三萬七千二百
    元後，就自訴人公司應得扣除手續費後之利潤美金八千三百八十九．二六元，依
    當時美金匯率換算新台幣二十六萬八千四百五十六．三二元，然僅將其中新台幣
    九萬六千元交給自訴人公司會計，就其餘新台幣十七萬二千四百五十六．三二元
    侵占入已。因認被告涉犯刑法第三百三十六條第二項之業務侵占及同法第三百四
    十二條之背信罪嫌。
二、按犯罪事實應依證據認定之，無證據不得推定其犯罪事實；不能證明被告犯罪者
    ，應諭知無罪之判決，刑事訴訟法第一百五十四條、第三百零一條第一項分別定
    有明文。而認定不利於被告之事實，須依積極證據，苟積極證據不足為不利於被
    告事實之認定時，即應為有利於被告之認定，更不必有何有利之證據，最高法院
    著有三十年上字第八一六號判例足稽。又認定犯罪事實，所憑之證據，雖不以直
    接證據為限，間接證據亦包括在內，然無論直接或間接證據，其為訴訟上之證明
    ，須於通常一般之人均不致於有所懷疑，而得確信其為真實之程度者，始得據之
    為有罪之認定，倘其證明尚未達到此一程度，而有合理性懷疑之存在時，即無從
    為有罪之認定，最高法院著有七十六年台上字第四九八六號判例可參。
三、訊據被告乙○○堅詞否認涉有右揭犯行，辯稱：伊原為鴻穎公司職員，本件與信
    歐公司及香港太盈盛公司間所訂刮毛球機買賣契約，係鴻穎公司所訂定，所得利
    潤亦為鴻穎公司所有，自訴人並非得收取該利潤之人，即非該利潤被侵占之犯罪
    被害人，不得提起本件自訴；又縱認自訴人為犯罪被害人，但當初鴻穎公司接受
    信歐公司訂單後，即透過張文振找到在大陸設有工廠之香港太盈盛公司購買，如
    此始能大幅降低購貨成本，然鴻穎公司在大陸並無設廠及辦公室，故透過朋友就
    本件實際由大陸生產之刮毛球機，委託大陸地區人民張勁聯繫雜事並前往驗貨，
    嗣伊及原鴻穎公司會計蔡翠雲等人因有感於鴻穎公司負責人蕭君岡之照顧，全體
    轉往自訴人公司任職，繼續處理相關業務，而該批貨物因故延期於九十年六月七
    日出貨後，信歐公司於同年六月十九日電匯美金四萬五千五百九十三．五八元到
    介紹人張文振香港帳戶內，張文振除於同年六月三十日將美金三萬七千二百元匯
    給香港太盈盛公司給付貨款外，並於同年六月二十九日將扣除手續費後之餘額美
    金八千三百八十九．二六元匯給其妻即原鴻穎公司職員甲○○台灣帳戶內，甲○○再於同年七月三日依當天美金匯率換算為新台幣二十八萬七千八百五十四元後
    ，扣除其夫張文振應收之仲介費約三分之一即新台幣九萬七千一百五十四元，再
    將餘額新台幣十九萬零七百元匯給伊，伊再託朋友將本件利潤約三分之一即所收
    款項中之新台幣九萬四千七百元轉交驗貨人即大陸地區人民張勁，剩餘款項新台
    幣九萬六千元於同年七月五日交給自訴人公司會計蔡翠雲入帳，相關業務及款項
    均依鴻穎公司負責人蕭君岡生前指示辦理，並無侵占本件買賣所生任何款項，否
    則怎會算出新台幣九萬餘元利潤並交給公司會計入帳等語。
四、經查：
（一）本件自訴人勝如公司以其公司業務所得利潤遭被告乙○○侵占為由提起本訴，
      雖被告認該利潤為鴻穎公司所有，自訴人非犯罪被害人，不得提起本訴。然本
      件原由鴻穎公司與信歐公司（買主）、香港太盈盛公司（賣主）間所訂刮毛球
      機買賣契約所生法律關係，已由自訴人公司概括承受之事實，不惟經被告到庭
      供認：自訴人公司負責人丙○○於鴻穎公司負責人蕭君岡九十年五月十八日死
      亡前，確有就鴻穎公司對外債權債務關係，與蕭君岡、其妻丁○○、鴻穎公司
      當時主要職員即被告及會計蔡翠雲多次談及，被告及蔡翠雲當時有將公司業務
      資料傳真給自訴人公司負責人丙○○，鴻穎公司負責人蕭君岡於死亡前之同年
      月十四、五日確有提及要讓鴻穎公司承擔債務，另成立一子公司來營運業務等
      語（見本院九十年十二月三十一日筆錄第四頁至第五頁），並有自訴人提出之
      被告及蔡翠雲於九十年五月十五日傳真自訴人公司負責人丙○○之鴻穎公司債
      權債務明細影本五張、自訴人公司清償鴻穎公司債務之銀行傳票、匯款通知單
      、支票及退票理由單等十六份、被告以自訴人公司職員名義發給客戶並載明：
      鴻穎公司於九十年五月二十日起將更改為勝如公司（按即自訴人公司）字樣之
      傳真影本一紙在卷可稽，且被告於九十年五月二十日起即任職於自訴人公司，
      僅工作地點未變更，同年六月十日起遷往自訴人木柵路公司上班，同年月二十
      日由自訴人公司為其繼續加入健保，迄同年七月五日仍將本件刮毛球機所得利
      潤新台幣九萬六千元交給與其同時加入自訴人公司之會計蔡翠雲入帳等情，復
      據其到庭供承明確（見本院九十年十二月三十一日筆錄第六頁及同年月三日筆
      錄第四頁），並有自訴人提出之轉帳傳票附卷可查。是從自訴人公司負責人丙○○與鴻穎公司負責人蕭君岡死亡前之交涉情形、鴻穎公司當時主要職員即被
      告及會計蔡翠雲就公司業務明細傳真之舉動、加入自訴人公司後仍持續處理本
      件契約所生法律關係、被告對鴻穎公司客戶所發傳真內容、乃至被告仍將本件
      契約所生利潤交由自訴人公司入帳等情觀之，足見本件原由鴻穎公司訂立買賣
      契約所生之法律關係，於該公司負責人蕭君岡死亡前已有約定由丙○○任負責
      人之自訴人公司概括承受，於蕭君岡死亡後，已於九十年五月二十日（即被告
      發給客戶傳真內所載日期）通知契約相對人。至於被告提出之台灣中小企業銀
      行股份有限公司之民事起訴狀、丁○○之民事答辯狀，均係就銀行借款所生民
      事糾紛之當事人書狀，與本件刮毛球機買賣契約所生權利義務當事人誰屬，即
      自訴人有無收取差價所生利潤之權利無關；另提出之訂購單、出貨單、載貨證
      券（BILL OF LADING）發票（INVOICE ）等影本，固然載有鴻穎公司字樣，然
      此或為債之移轉前之訂購文件，或為有權為債之移轉以外之人所簽發之文件，
      縱然得解為該契約相對人（即信歐公司及香港太盈盛公司）不同意債之移轉，
      不能發生契約承擔之效果，但仍無礙於鴻穎公司與自訴人公司間有為債之移轉
      之約定，應認已發生契約加入之效果（參見孫森焱著新版民法債編總論第九九
      一頁至第九九三頁），是不論何者，自訴人公司就本件契約已因概括承受（契
      約承擔或契約加入）而取得該契約差價所生利潤之權利，若有遭受業務侵占情
      事，自為犯罪被害人而得提起本件自訴，合先敘明。
（二）惟自訴人認前開契約所生差價扣除手續費後之利潤為美金八千三百八十九．二
      六元，換算為新台幣二十六萬八千四百五十六．三二元後，扣除被告交其公司
      會計入帳之新台幣九萬六千元，認被告仍業務侵占差額新台幣十七萬二千四百
      五十六．三二元，但就該筆美金利潤究竟如何產生，換算新台幣匯率之時間及
      標準，乃至該美金及換算之新台幣是否即為利潤，抑或尚應扣除其他成本支出
      再計算自訴人公司之利潤等事實，僅提出其公司轉帳傳票（即新台幣九萬六千
      元入帳部分）在卷供查，此外並未提出其他相關證據供本院審酌。按被告並無
      自證無罪之義務，迭經最高法院著有判例可稽（最高法院三十年上字第八一六
      號、三十年上字第一八三一號及二十一年上字第四七四號判例參照），可知被
      告在被判罪確定之前，應被推定為無罪及被告並無自證無罪之義務，均為刑事
      訴訟之基本原則，被告否認犯罪所持之辯解，縱屬不能成立，若無積極證據足
      以證明其犯罪行為，亦不能遽為有罪之認定（最高法院著有八十七年台上字第
      三四七一號判決可參）。是本案雖經被告及證人即實際收付該筆美金差價之經
      手人甲○○就前開契約所生美金差價若干、換算新台幣之標準及金額、換算為
      新台幣之差價應否扣除其他成本以計算利潤等情供證甚詳（被告部分見本院九
      十年十二月三日筆錄第三頁至第四頁、同年月三十一日筆錄第六頁、第八頁及
      九十一年一月二十八日筆錄第四頁；證人甲○○部分見本院九十一年一月二十
      八日筆錄第二頁至第四頁），且互核相符，並有被告提出之驗貨人張勁所製驗
      貨報告單、證明書及大陸官方出具之公證書在卷可稽，足認：前開契約所生美
      金差價確係八千三百八十九．二六元，換算新台幣之金額應按實際經手該筆美
      金差價之甲○○於九十年七月三日匯給契約承辦人即被告之當天美金匯率換算
      之新台幣二十八萬七千八百五十四元為準，該筆換算新台幣之差價其中各約三
      分之一，已分別由仲介人即甲○○之夫張文振扣領新台幣九萬七千一百五十四
      元、驗貨人即大陸地區人民張勁領得新台幣九萬四千七百元，所餘款項新台幣
      九萬六千元業經被告交給自訴人公司會計蔡翠雲入帳等事實為真正。然自訴人
      就其公司因該契約所生利潤究為被告交其公司會計入帳之新台幣九萬四千七百
      元，抑或應包括仲介人張文振及驗貨人張勁分別扣領各約三分之一之款項即合
      計二十八萬七千八百五十四元一節，仍事爭執，則自訴人就該事實亦即被告無
      權任由仲介人張文振及驗貨人張勁分別扣領款項之事實，舉證以實其說，此舉
      證責任分配之原則，與民事訴訟有別，觀之刑事訴訟法第一百六十一條規定舉
      證責任之分配列於總則，於自訴程序亦有適用自明。準此，自訴人既未就被告
      無權將該契約所生差價任由仲介人張文振及驗貨人張勁扣領之事實，提出不利
      被告之積極證據供本院審酌，已如前述，即應為有利被告之認定，不能認被告
      就該未交給自訴人公司會計入帳之差額（即被告辯稱仲介人張文振及驗貨人張
      勁分別扣領之金額），係被告業務侵占之款項，且被告就該契約另有仲介費及
      驗貨費之成本支出，並經仲介人張文振及驗貨人張勁分別扣領之辯解，業據其
      提出有利於己之消極證據，並如前述，亦有合理性懷疑之存在，無從為被告有
      罪之認定。本件自訴人就其公司入帳之利潤與契約所生差價不同，即認被告涉
      犯業務侵占罪嫌云云，即不足採。
（三）另自訴意旨雖認被告並涉犯刑法背信罪嫌。惟按刑法上之背信罪，係指為他人
      處理事務之人，以侵占以外之方法，違背任務，損害本人利益之行為而言，而
      侵占罪，則以侵占自己持有他人之物為特質，至其持有之原因如何可以不問，
      故就處理他人事務之持有物，以不法所有之意思，據為己有，係屬侵占罪，而
      不能援用背信罪之法條處斷，最高法院著有三十年上字第二六三三號判例、八
      十六年台上字第三六二一號判決參照。本案依自訴人指訴之事實，係被告時任
      自訴人公司總經理，竟於承辦前開買賣契約期間，於出貨並廠商付款後，未將
      其公司應得之利潤全部交由公司會計入帳，而據為已有，若果屬實，則自訴人
      指訴被告據為已有之款項，係被告業務上所持有之物，縱認成立犯罪，亦非以
      侵占以外之方法而犯罪，揆諸前開判例意旨，所涉為業務侵占罪嫌，而非背信
      罪嫌。自訴人認被告並涉犯刑法背信罪嫌云云，顯有誤會，本院自不受其所引
      用法條之拘束（最高法院四十六年台上字第四○六號判例、八十八年台上字第
      四一○一號判決參照），無從認被告涉此犯罪，附此敘明。
（四）綜前所述，自訴人以其為被害人提起本件自訴，應予准許，然並未提出足認被
      告涉犯業務侵占罪嫌之積極證據，且被告所提消極證據，有合理性懷疑之存在
      ，無從為被告有罪之認定，另自訴人贅引刑法背信罪條文，本院不受其拘束，
      亦無從認被告涉此犯罪。此外，又查無其他積極證據，足認被告確有業務侵占
      或背信之情事，應認不能證明被告犯罪，依法應諭知無罪之判決。
據上論斷，應依刑事訴訟法第三百四十三條、第三百零一條第一項，判決如主文。
中      華      民      國    九十一    年      五      月      十      日
                                      臺灣臺北地方法院刑事第三庭
                                          法  官  劉  台  安
右正本證明與原本無異
如不服本判決應於送達後十日內向本院提出上訴狀
                                          書記官  張  汝  琪
中      華      民      國    九十一    年      五      月      十      日
